臺灣高等法院民事判決　　　　　　　　　 95年度智上字第1號
上　　訴　　人　　中德保全股份有限公司
兼 法定代理 人　　乙○○
共同訴訟代理人　　陳進會律師
被　上　訴　人　　中興保全股份有限公司
兼 法定代理 人　　丙○○
被　上　訴　人　　丁○○
　　　　　　　　　甲○○
共同訴訟代理人　　林怡芳律師
　　　　　　　　　李貞儀律師
上列當事人間請求損害賠償事件，上訴人對於中華民國94年11月
23日臺灣臺北地方法院92年度智字第34號第一審判決提起上訴，
本院於96年10月30日言詞辯論終結，判決如下：
    主  文
原判決關於駁回上訴人後開第二項之訴，及該部分假執行之聲請
，並訴訟費用之裁判均廢棄。
上開廢棄部分，被上訴人中興保全股份有限公司及丙○○應連帶
給付上訴人新台幣佰萬元。
其餘上訴駁回。
第一、二審訴訟費用由上訴人負擔9/10、餘由被上訴人中興保全
股份有限公司、丙○○連帶負擔。
本判決第二項於上訴人以新台幣玖拾萬元為被上訴人中興保全股
份有限公司、丙○○預供擔保後，得假執行。但被上訴人中興保
全股份有限公司、丙○○如於執行標的物拍賣、變賣或物之交付
前以新台幣佰萬元為上訴人預供擔保，得免為假執行。
    事實及理由
甲、程序方面
    按訴訟全部或一部之裁判，以他訴訟之法律關係是否成立為
    據者，法院得在他訴訟終結前以裁定停止訴訟程序，民事訴
    訟法第182條第1項固定有明文。然該條項係指他訴訟之法律
    關係是否成立，為本件訴訟先決問題者而言，若他訴訟是否
    成立之法律關係，並非本件訴訟之先決問題，則其訴訟程序
    即無庸停止；另按有無停止訴訟之必要，法院有自由裁量之
    權，並非一經當事人聲請，即應裁定停止訴訟程序（最高法
    院18年抗字第56號判例、84年台抗字第658號判決參照）。
    被上訴人抗辯本件爭訟之專利權，正遭人提出舉發案撤銷中
    ，該專利之有效性顯有疑問，因係本件訴訟之前提，故於該
    專利是否有效存在之行政爭訟程序完結前，法院應依法裁定
    停止本件訴訟云云。然查，被上訴人中興保全股份有限公司
    （下稱中興保全公司）對本件專利曾提出舉發，經經濟部智
    財產局92年3月24日以（92）專智三(二)040509字第092202859
    60號審定為舉發不成立（見原審卷(一)199、200頁），復提起
    訴願遭駁回，另提起行政訴訟，亦於93年12月經台北高等行
    政法院以92年度訴字第4532號判決駁回確定（見本院卷(一)
    117至123頁）。現雖另有第三人鄭凱馨再對之提出舉發，然
    被上訴人中興保全公司先前之舉發，既經行政法院駁回確定
    ，即有一定之拘束力，故本院認無停止本件訴訟程序之必要
    。合先敘明。
乙、實體方面
一、本件上訴人主張：上訴人乙○○有鑑於傳統保全系統只有預
    設警訊，使用者只能藉由警訊聲傳遞求救信號，乃研發創作
    保全系統緊急對講裝置，使用者於平時或遇有緊急狀況時，
    即可藉由按壓該緊急對講裝置，直接與上位管制室或服務中
    心或管控中心人員對講溝通，讓管控中心人員明瞭現場發生
    狀況，俾採取迅速、適切、有效之措施，消弭或抑止犯罪，
    或對其他緊急狀況予以救助處理，減少或避免使用者生命、
    財產之損失，毋需另行撥打電話。上開研究成果，業經取得
    新型第10125號專利（下稱系爭專利），專利權期間自民國
    86年1月1日至95年6月15日止。乙○○取得系爭專利後，將
    其製造、販賣、使用權利，專屬授權上訴人中德保全股份有
    限公司（下稱中德保全公司）於中華民國境內獨家實施。嗣
    上訴人發現被上訴人中興保全公司家庭保全系統THS機型主
    機上有申告鈕裝置（下稱THS申告鈕裝置），即伊享有專利
    之緊急對講裝置而侵害系爭專利，故對中興保全公司之董事
    長即被上訴人丙○○提起刑事告訴，據丙○○於偵查中供稱
    該公司之THS申告鈕裝置係業務部門提議，並決議交由研發
    部門規劃，研發部門交由被上訴人甲○○、丁○○負責製作
    ，然甲○○於72年1月22日起至80年9月間均任職乙○○經營
    領導之華正電子股份有限公司、全智電子股份有限公司、華
    振電子股份有限公司，並擔任研發工程師，其後方轉任職於
    中興保全公司。是中興保全公司、甲○○、丁○○明知系爭
    專利，仍在中興保全公司之保全主機使用申告鈕裝置，丙○
    ○非但未予制止，反予協調各部門配合實施，生產製造並推
    銷販賣，應共負故意侵權行為責任。又丁○○曾於刑事案件
    偵查案件中供稱中興保全公司具申告功能之THS申告鈕裝置
    ，自90年委外生產，而中興保全公司所架設之網站迄至92年
    6 月12日，仍宣傳廣告「主機上即有申告鈕，可隨時按鈕服
    務」，故被上訴人92年仍繼續侵害系爭專利。是伊自得從90
    年開始計算至92年止，被上訴人侵害伊系爭專利所得之利益
    。又依中興保全公司91年5月發行之中興保全第126期第23頁
    所載「其有7萬個客戶，其中有6萬是商業客戶」，可推論其
    家庭型之客戶為1萬個，而家庭型保全系統占該公司總保全
    系統1/7。再以家庭型保全系統較一般商業用保全系統收費
    較低，約以8折計算，90年至93年家庭型保全系統之營業利
    益額總計為新台幣（下稱）3億650萬元。若以其中1/4作為
    被上訴人因侵害伊系爭所得之利益，為9,125萬元。惟因被
    上訴人侵害伊該專利權所得之利益未臻明確前，伊仍僅先求
    償3,000萬元。其餘容於該侵害所得利益明確後，追加或擴
    張。退步而言，縱伊不能證明其數額，然因相關資料均由被
    上訴人掌管中，上訴人對此之證明顯有重大困難，亦請求法
    院依據民事訴訟法第222條規定，衡量被上訴人係故意侵害
    系爭專利權，得酌定不超過損害賠償3倍之賠償，定被上訴
    人因侵害伊專利權所得之利益數額。又伊既為專利權人，自
    得禁止中興保全公司為侵害伊專利之製造、生產、販賣、出
    租或使用等行為，且對於已構成之物品亦得請求除去等語。
    爰依侵權行為之法律關係，聲明求為：(一)被上訴人應連帶給
    付3,000萬元；(二)中興保全公司不得於其所製造、生產、販
    賣、出租或使用之保全系統或保全系統機具上，安裝或使用
    侵害系爭專利申請範圍之「保全系統緊急對講裝置」之裝置
    （技術）。其已製造、已生產、及已安裝完成而侵害系爭專
    利申請範圍之「保全系統緊急對講裝置」之保全系統或保全
    系統機具上之申告按鈕裝置應予除去；(三)供擔供請准宣告假
    執行之判決。
二、被上訴人則以：乙○○既已將系爭專利專屬授權予中德保全
    公司，即喪失訴訟上主張其權利之當事人適格，乙○○自不
    得再提起本件。另中興保全公司所產製之THS申告鈕裝置與
    系爭專利之緊急對講裝置是否有相同功能，而涉及到侵害系
    爭專利，應以某項物品是否落入該專利說明書所載之申請專
    利範圍所揭露之技術內容為判斷標準，並非以有相同功能即
    認定屬構成侵權。財團法人工業技術研究院（下稱工研院）
    於93年11月28日所完成之鑑定報告（下稱系爭鑑定報告），
    除未見待鑑定物之照片，亦無任何針對待鑑定物構成要件與
    系爭專利之比對分析照片或圖示，無法確認工研院係就兩造
    所認可之待鑑定物為鑑定。況系爭鑑定報告於鑑定理由中關
    於「待鑑定物相對應於專利案技術特徵」下所載之內容，與
    「保全系統之緊急對講裝置專利之創作範圍」所載內容完全
    相同，而「全要件原則分析」項下之分析表中「本專利之技
    術構成」所示內容亦與「待鑑定物相對應於專利案之技術構
    成」之內容完全相同，且待鑑定物中應無「門窗感應器」、
    「音頻產生器」、「音頻偵測器」之組成元件，工研院卻僅
    補充說明前開組成元件都是一般通訊產品實現所必須要有的
    元件為由，遽認定待鑑定物落入系爭專利範圍中，其鑑定報
    告顯不足採。另丙○○雖為中興保全公司之負責人，但中興
    保全公司研發生產之領域甚廣，內部分工明確，採行分層負
    責制度，丙○○僅就中興保全公司重大政策及經營方針為決
    策，對THS申告鈕裝置之生產、行銷等事項並未參與亦不知
    情；丁○○、甲○○雖任職中興保全公司研發部分，然其均
    本於日本SECOM之授權及自身專業知識，獨立為中興保全公
    司研發相關保全系統，亦無任何侵害上訴人權利之行為。況
    伊等於乙○○提起刑事案件告訴前，並不知上訴人擁有系爭
    專利，上訴人事前亦未以書面或其他任何方式通知伊等有關
    侵害系爭專利權之情形，故伊等並無故意侵權之情事等語，
    資為抗辯。
三、原審為上訴人全部敗訴之判決，上訴人不服，提起上訴，聲
    明：(一)原判決廢棄；(二)被上訴人應連帶給付3,000萬元；(三)
    被上訴人中興保全公司不得於其所製造、生產、販賣、出租
    或使用之保全系統或保全系統機具上，安裝或使用侵害系爭
    專利申請範圍之「保全系統緊急對講裝置」之裝置（技術）
    。其已製造、已生產、及已安裝完成而侵害系爭專利申請範
    圍之「保全系統緊急對講裝置」之保全系統或保全系統機具
    上之申告按鈕裝置應予除去；(四)願供擔供請准宣告假執行。
    被上訴人則聲明：上訴駁回；如受不利判決，願供擔保請准
    免為假執行。
四、查丙○○為中興保全公司董事長，丁○○、甲○○均為該公
    司之研發部人員。乙○○為系爭專利之專利權人，專利權期
    間自86年1月1日至95年6月15日止。又乙○○將此一專利權
    專屬授權予中德保全公司。而系爭專利之申請專利範圍為「
    一種保全系統之緊急對講裝置，包括：門窗感應器、迴路感
    知電路、輸出入處理裝置、鍵盤、中央處理器、位址記憶體
    、唯讀記憶體、音頻產生器、音頻偵測器、數據機、電話控
    制藕合裝置、上位管制機、麥克風、喇叭及電信交換站；其
    中，門窗感應器得感應迴路感知電路，迴路感知電路連接至
    中央處理器，輸出入處理裝置分別與鍵盤、中央處理器及音
    頻產生器連接，中央處理器分別與位址記憶體、音頻偵測器
    及數據機連線，位址記憶體與品讀記憶體連線，電話控制藕
    合裝置則分別與數據機、音頻偵測器、音頻產生器、麥克風
    、喇叭、電信交換站與上位管制機連線，或透過保全專線直
    接與上位管制機連線；藉此構成於緊急情況下，使用者便於
    與管制室對講之保全系統者」。中興保全公司所製造、販賣
    、使用之家庭保全系統THS機型主機上，有一申告按鈕（或
    稱為申告鈕）裝置。而乙○○曾對丙○○提出違反專利法之
    刑事告訴後，因專利法將刑責部分除罪化，經台北地檢署檢
    察官為不起訴處分。至關於中興保全公司之THS申告鈕裝置
    是否落入系爭專利範圍，經原審法院委請兩造合意選任之鑑
    定機關工研院於93年11月18日以系爭鑑定報告，鑑定結論為
    待鑑定物與系爭專利之專利申請範圍相同。而中興保全公司
    於乙○○提起出刑事案件告訴後、提起本件民事訴訟前，曾
    委請長江國際專利商標事務所就中興保全之THS申告鈕裝置
    與系爭專利進行比對鑑定，得出並未侵害系爭專利之結論。
    又於本件訴訟進行中，復自行委請國立台灣大學、國立台灣
    科技大學就THS申告鈕裝置是否侵害系爭專利進行鑑定，經
    國立台灣大學於94年6月21日出具之專利侵害鑑定報告、國
    立台灣科技大學於94年3月15日出具之專利鑑定報告書，均
    為待鑑定物並未落入系爭專利申請範圍之結論等情，有專利
    公報、專利證書、智財局函、中興保全廣告型錄、操作說明
    及專利侵害鑑定報告書等為證（見原審卷(一)12至14、17至38
    頁及外放證物），復為兩造所不爭執，應堪信為真實。
五、按關於中興保全公司之THS申告鈕裝置是否有侵害系爭專利
    之判斷流程，應分為兩階段：第一，應解釋系爭申請專利之
    範圍；第二，比對解釋後之申請專利範圍與待鑑定對象。其
    中比對解釋後之申請專利範圍與待鑑定對象則包括下列步驟
    ：第一，解析申請專利範圍之技術特徵；第二，解析待鑑定
    對象之技術內容：第三，基於全要件原則，判斷待鑑定對象
    是否符合文義讀取。又所謂「全要件原則」，係指請求項中
    每一技術特徵均對應表現在待鑑定對象中，包括文義的表現
    及均等的表現。因此以待鑑定對象中多個元件、成分或步驟
    達成申請專利範圍中單一技術特徵之功能，或以待鑑定對象
    中單一元件、成分或步驟達成申請專利範圍多個技術特徵組
    合之功能，均得稱該技術特徵係對應表現在待鑑定對象中。
    故關於專利侵權之判斷，首應依據「文義讀取」確認解釋後
    申請專利範圍中之技術特徵的文字意義是否完全對應或均等
    表現在待鑑定對象中。是本件中興保全公司所產銷之系爭產
    品，是否落於系爭專利之申請專利範圍內，必須以系爭THS
    產品是否落入該項專利請求項中所有技術特徵完全對應或均
    等表現以為斷。次按，「均等論」係基於保護專利權人利益
    之立場，避免他人僅就申請專利範圍之技術特徵稍作非實質
    之改善或替換，而規避專利侵權的責任。由於以文字精確、
    完整描述申請專利範圍實有其先天上無法克服之困難，故專
    利權範圍得擴大至申請專利之技術特徵的均等範圍，不應僅
    侷限於申請專利範圍之文義範圍。其目的係為避免他人藉由
    將專利權人所擁有該發明之構成要件稍作改變，即可迴避既
    有之專利權。如遭控為侵權之產品因與原有專利範圍之構成
    要件不完全相同時，即應無條件地運用「均等論」，以辨明
    該產品於法律上可否判定與原有發明技術範圍均等，避免專
    利權人經長期研發之智慧結晶，遭人以投機之方法剽竊後，
    苦無合法救濟途徑。均等論之成立要件即在於判斷「置換可
    能性」及「置換容易性」兩者，其中「置換可能性」之標準
    ，為「其行為型態係發明之構成要件之一部分以其他相異之
    技術置換，其實質上之功能、效果均相同，且該行為型態係
    屬發明之技術思想範圍」；而「置換容易性」則為「發明技
    術思想之一部分範圍，由該當業者熟習該項技藝人士去推考
    區別其難易程度，亦就是主觀範圍的限定」。因此，均等論
    之適用前提即在於全要件原則不完全相符時，即應將不相符
    之要件以均等論判斷。經查：
  (一)中興保全公司所產銷之系爭THS申告鈕裝置，雖就文義讀取
    上與系爭專利之申請專利範圍不同，但仍應適用均等論原則
    判斷前開欠缺之元件，是否具備置換可能性及置換容易性，
    而仍落入專利權範圍內。
  (二)經解析前述系爭專利申請範圍（見原審卷(一)12頁）之技術特
    徵如下：一種保全系統之緊急對講裝置，構成於緊急情況
    下，使用者便於與管制室對講之保全系統者；一種保全系
    統之緊急對講裝置，包括：A.門窗感應器、B.迴路感知電路
    、C.輸出入處理裝置、D.鍵盤、E.中央處理器、F.位址記憶
    體、G.唯讀記憶體、H.音頻產生器、I.音頻偵測器、J. 數
    據機、K.電話控制藕合裝置、L.上位管制機、M.麥克風、N.
    喇叭及O.電信交換站；其中，門窗感應器得感應迴路感知
    電路，迴路感知電路連接至中央處理器，輸出入處理裝置分
    別與鍵盤、中央處理器及音頻產生器連接，中央處理器分別
    與位址記憶體、音頻偵測器及數據機連線，位址記憶體與品
    讀記憶體連線，電話控制藕合裝置則分別與數據機、音頻偵
    測器、音頻產生器、麥克風、喇叭、電信交換站與上位管制
    機連線，或透過保全專線直接與上位管制機連線。
  (三)原法院審理時，兩造就是否構成侵權專利乙事，將系爭THS
    產品選由工研院鑑定，其鑑定報告結論為：「由上述分析比
    較可知，待鑑定物與本專利案符合專利侵害鑑定基準之全要
    件原則且不適用消極均等論，故待鑑定物之技術構成與本專
    利案之專利申請範圍所述相同」。被上訴人雖抗辯：工研院
    所出具之系爭鑑定報告中，並未就上開部分所包含之15項
    （即A至O等15項）元件，逐一比對，僅以該組成元件都是一
    般通訊產品實現所需之元件為由，認定該部分符合文義讀取
    。倘此部分為一般通訊產品實現所需之元件時，上訴人本無
    庸寫入申請專利範圍中，或僅需以「一般通訊產品所需之元
    件」為代換，如此亦可擴大其申請專利範圍，然本件上訴人
    既將該15項元件寫入申請專利範圍中，並於上開中說明各
    元件間之相互關係，同時亦未有其他項次之申請專利範圍說
    明該元件欠缺時，仍可達到系爭專利所欲成就之功能、目的
    ，自應認該15項元件係屬構成系爭專利要件所不可欠缺之元
    件；另關於待鑑定物相對應之專利案之技術構成中，亦未就
    待鑑定實體是否具備該15項元件為解析，故實難以工研院所
    出具之系爭鑑定報告，遽為本件THS之申告鈕裝置確實落入
    系爭專利之申請範圍之結論。況系爭THS申告鈕裝置相較於
    系爭專利之申請專利範圍上開所示之15項元件中，並無「
    門窗感應器」、「音頻產生器」、「音頻偵測器」、「上位
    管制機」及「電信交換站」等元件，中興保全公司委請國立
    台灣大學、國立台灣科技大學所出具之鑑定報告亦同此見解
    （分見該鑑定機構之報告書8、9、18頁），故應認THS之申
    告鈕裝置並未構成文義侵權云云。並在原審提出該二大學鑑
    定報告為證（見外放證物）。對應於此，上訴人亦於原審判
    決後，自行將同一事實送請中原大學鑑定，其鑑定結論為：
    「待鑑定物與系爭專利經過：作用效果、技術內容、全要件
    原則、均等論原則、禁反言原則各項比對考證，待鑑定物確
    實明確落入系爭專利之專利範圍」（見外放鑑定報告14頁）
    。本院審理中，更依上訴人之聲請，命被上訴人提出系爭TH
    S主機及兩造相關資料送請台灣雲林科技大學鑑定有無侵害
    專利權之事，其鑑定報告結論為：「鑑定機關依據經濟部智
    慧財產局專利侵害鑑定基準第11章鑑定比對準則：1.作用效
    果原則、2.技術內容比對、3.全要件原則、4.均等論原則、
    5.禁反言原則等五項內容，逐項鑑定。待鑑定物即中興保全
    公司THS-0010機型保全系統主機之申告鈕裝置明確侵害乙○
    ○所有第120125號「保全系統之緊急對講裝置」新型專利權
    ，即待鑑定物品申告鈕裝置與系爭第120125號新型專利案之
    專利範圍實質相同」（見外放鑑定報告第17頁）。兩造對於
    不利己之鑑定報告，雖互指不可採，而對利己者，自認為可
    取。
  (四)然「法院於選任鑑定人前，得命當事人陳述意見；其經當事
    人合意指定鑑定人者，應從其合意選任之」，民事訴訟法第
    326條第2項前段定有明文。此條文之立法理由謂：「選任鑑
    定人雖為法院之權限，然選任之鑑定人是否勝任，非法院所
    能盡悉，為使法院妥適選任適當之鑑定人，並使當事人對鑑
    定結果信服，法院於選任鑑定人前，得命當事人陳述意見，
    以供法院選任鑑定人之參考。如當事人合意指定鑑定人者，
    本諸證據契約得予承認之法理，法院自應從其合意而選任之
    」。職是，鑑定能否達成定紛止爭之效果，鑑定人之選任實
    具有關鍵影響，法院選任鑑定人前應慎重審酌雙方是否就鑑
    定人之選任達成合意，並應依當事人達成合意之證據契約，
    就該鑑定人之意見，經必要之調查證據程序後，定其取捨。
    否則當事人雖合意選任鑑定人在先，於認鑑定意見為不利己
    後，即任指該鑑定為不可取，有失當初合意選任之旨，亦憑
    添訴訟上勞力、時間及費用之支出，在司法資源有限之前提
    下，顯不利於兩造當事人及其他正在使用或等待使用法院之
    全體國民。況工研院作為鑑定人，乃被上訴人率先於原審審
    理中之92年8月26日提出（見原審卷(一)108頁），經上訴人於
    同年10月22日表示同意（見同卷189頁），是兩造既已合意
    送由工研院鑑定，其結論除有可指摘有明顯瑕疵外，實不容
    兩造任予否定，法院亦應予以尊重。
  (五)經查，依系爭專利說明書之第1圖「方塊圖」及第2圖「電路
    圖」所示（見原審卷(一)84至89頁、原審卷(二)82、83頁），有
    關編號1、94、97之「門窗感應器」、「上位管制機」、「
    電信交換站」，於系爭專利設計上，均係外接裝置，即均在
    方形區域之外，而任何保全系統及被上訴人該THS主機就「
    門窗感應器」、「上位管制機」、「電信交換站」，均屬外
    裝，毫無例外，此為被上訴人所不爭執之事實，故中興保全
    公司該送鑑定之THS主機內未具該「門窗感應器」、「上位
    管制機」、「電信交換站」，乃當然之理；又依中興保全公
    司第二代家庭保全系統THS-0010技術手冊V1.0（下稱技術手
    冊），其有線THS系統架構示意圖一及圖二所示「8 組有線
    回路」（見原審卷(二)89頁），此即該THS-010機型主機就門
    窗感應器送回訊號之回路，亦需透過門窗感應器達到通訊或
    門窗警訊作用功能；另依該技術手冊第5、6頁之系統概論簡
    介1-2-11-1上傳信號及1-2-11-2下載信號，及同手冊有線TH
    S系統架構示意圖一及圖二所載下傳命令之IN-X0100及IN-X0
    070（見原審卷(二)88、89頁），可知該THS-010機型主機係透
    過上位管制機達到通訊或門窗警訊作用之功能。故依該技術
    手冊之有線THS系統架構示意圖一及圖二所示，可知該THS-
    010機型主機，確係透過電信交換機以達到通訊作用功能。
    則中興保全公司委請國立台灣大學、國立台灣科技大學出具
    之鑑定報告以該THS主機未具有「門窗感應器」、「上位管
    制機」、「電信交換站」，即認未侵害上訴人專利權，自無
    可取。其次，依該技術手冊第5、6頁之系統概論簡介1-2-11
    -1上傳信號及1-2-11-2下載信號，及同手冊有線THS系統架
    構示意圖一及圖二所載下傳命令之IN-X0100及IN-X0070（見
    原審卷(二)88、89頁），可知該THS-010機型主機中，亦具備
    訊號上傳、下載功能，而此與系爭專利中之「音頻偵測器」
    、「音頻產生器」之功能及作用相同，僅被上訴人係由作用
    之角度稱之為上傳、下載，上訴人則由功能之角度稱之為「
    音頻偵測器」、「音頻產生器」，且此設備乃一般通訊器材
    之必需品，一般成對使用，有音頻產生器者，必有對應之音
    頻偵測器（接收器），例如：電話之鍵按1，電話音頻產生
    器即產生1之訊號，音頻偵測器則接收該1之訊號，達成雙向
    「撥、接及通訊」之作用功能，故被上訴人該數據機既內含
    音頻產生器，自亦內含音頻偵測器在內。退步言之，縱謂二
    者有異，因本件上訴人所主張之系爭專利，乃新型專利而非
    發明專利，而所謂新型，指利用自然法則之技術思想，對物
    品之形狀、構造或裝置之創作，專利法第93條規定甚明，就
    系爭專利裝置之緊急對講效用中之按鍵、保全主機自動連接
    通話、使用者與保全人員進行通話對講等作用，及就系爭專
    利裝置之反向撥號效用，系爭THS主機均具備；另就技術內
    容部分，亦屬相當（均見原審卷18至38頁），揆諸前揭「均
    等論」即基於保護專利權人利益之立場，避免他人僅就申請
    專利範圍之技術特徵稍作非實質之改善或替換，而規避專利
    侵權責任之說明，應認前揭工研院之上開鑑定報告結論，尚
    無瑕疵。至於工研院所憑以認定之侵害鑑定基準，究屬經濟
    部智慧財產局修正前或修正後者，因鑑定意見僅供本院認定
    事實之參酌，尚不能直接取代法院之事實認定，仍應由本院
    綜合全辯論意旨，依自由心證判斷事實之真偽，故認被上訴
    人就此指摘該鑑定報告不足取一節，尚無可採。而前揭國立
    台灣大學、國立台灣科技大學所出具之鑑定報告，認「門窗
    感應器」、「上位管制機」及「電信交換站」等元件未在系
    爭THS主機內部，又認其上傳、下載裝置與系爭專利之「音
    頻產生器」、「音頻偵測器」不同，即謂不符全要件原則，
    未併依均等論為審酌，應非的論。
  (六)從而，上訴人主張中興保全公司所生產之系爭THS主機申告
    鈕裝置，侵害系爭新型專利一節，應屬可信。被上訴人抗辯
    未涉侵權，即無所據。
六、按因故意或過失，不法侵害他人之權利者，負損害賠償責任
    。故意以背於善良風俗之方法，加損害於他人者亦同。違反
    保護他人之法律，致生損害於他人者，負賠償責任。但能證
    明其行為無過失者，不在此限。法人對於其董事或其他有代
    表權之人因執行職務所加於他人之損害，與該行為人負連帶
    賠償之責任。民法第184條、第28條分別定有明文。又新型
    專利權受侵害時，專利權人得請求賠償損害，並得請求排除
    其侵害，有侵害之虞者，得請求防止之。專利法第105條準
    用同法第84條第1項亦有明定。經查：
  (一)被上訴人抗辯乙○○既將系爭專利授權中德保全公司實施，
    即已喪失請求賠償損害之權利云云，惟按專屬被授權人亦得
    為賠償損害之請求。但契約另有約定者，從其約定。此觀專
    利法第105條準用同法第84條第2項規定即明。上訴人既否認
    其間之系爭專利授權契約，有何乙○○不得行使本項權利之
    約定，則於被上訴人舉證證明乙○○與中德保全公司之授權
    契約另有約定乙○○不得請求之前，尚難認被上訴人此部分
    之抗辯為可取。
  (二)上訴人自承丙○○於偵查中供稱中興保全公司之THS申告鈕
    裝置係業務部門提議，並決議交由研發部門規劃，研發部門
    交由甲○○、丁○○負責製作等情，則製作系爭侵權之THS
    主機者，乃由中興保全公司負有決策之權之負責人即丙○○
    協調各部門配合實施，核與一般公司經營實情無悖，自應由
    丙○○負賠償損害之責。而中興保全公司依民法第28條規定
    ，亦應負連帶賠償之責任。至該公司業務部門提議，經公司
    決策者決定後，交由研發部門製作，其中甲○○、丁○○乃
    為執行其受僱之職責，與個人行為無涉，且不因甲○○曾於
    乙○○經營之公司服務，而有不同。故上訴人請求中興保全
    公司與丙○○連帶賠償損害部分，固屬有理，但其請求甲○
    ○、丁○○連帶給付部分，即無所據。
  (三)上訴人專利期間係86年1月1日至95年6月15日，此有系爭專
    利證書附卷可考（見原審卷(一)82頁）。而新型專利之期間，
    依專利法第101條第3項規定，自申請日起算十年屆滿，且依
    同法第108條規定，並無準用發明專利第52條、第53條有關
    延長專利期間之規定，故系爭新型專利期間於95年6月15日
    即已屆滿，其原有之相關權利因而失效。故上訴人請求中興
    保全公司不得於其所製造、生產、販賣或出租或使用之保全
    系統或保全系統機具上，安裝或使用侵害中華民國專利證書
    新型第120125號新型專利範圍之「保全系統緊急對講裝置」
    之裝置（技術）。其已製造、已生產、及已安裝完成而侵害
    中華民國專利證書新型第120125號新型專利範圍之「保全系
    統緊急對講裝置」之保全系統或保全系統機具上之申告按鈕
    裝置應予除去部分，已無保護之必要，自非有據。
七、上訴人得依前揭準用專利法第84條規定請求損害賠償時，本
    得準用同法第85條規定，得就下列各款擇一計算其損害：一
    、依民法第216條之規定。但不能提供證據方法以證明其損
    害時，發明專利權人得就其實施專利權通常所可獲得之利益
    ，減除受害後實施同一專利權所得之利益，以其差額為所受
    損害。二、依侵害人因侵害行為所得之利益。於侵害人不能
    就其成本或必要費用舉證時，以銷售該項物品全部收入為所
    得利益。惟因被上訴人未依上訴人要求提出營運資料以計算
    被上訴人90年至92年止，因侵害上訴人該專利權所得之利益
    。且被上訴人所稱保全服務之重點，在於接獲管制中心接獲
    保全偵測系統發出之異常訊號時，能即時派遣人員至現場查
    看，客戶不在家時，方是需要設定保全服務之主要時段，系
    爭申告鈕裝置占整個保全系統之一小部分，系爭產品不論有
    無該裝置，皆不影響其主要功能及保全服務一節，尚與實情
    相符，而可採信。故上訴人逕以雜誌文章內所述及之數據，
    認定中興保全公司90年、91年、92年營業額及營業利益，再
    推算該侵權應賠償損害之數額，不足憑採。系爭THS申告鈕
    裝置，中興保全公司使用之時間、數量，及使用後之效益如
    何，既難認定，亦不能因中興保全公司未提出營運資料即依
    民事訴訟法第345條之規定，認上訴人主張被上訴人侵害上
    訴人該專利權所得之利益為真實，則上訴人主張可依民事訴
    訟法第222條第2項：「當事人已證明受有損害而不能證明其
    數額或證明顯有重大困難者，法院應審酌一切情況，依所得
    心證定其數額」之規定，由本院酌情定其數額，應屬可取。
    爰審酌中興保全公司之系爭THS主機系統，確有侵害系爭新
    型專利，且對中興保全公司之業務擴展有利，自對中德保全
    公司之業務造成不利益，連帶影響乙○○之授權受益等情，
    認中興保全公司及丙○○連帶賠償上訴人之損害，以每年10
    0萬元、90年至92年共三年（不論是否全年）即300萬元為適
    當。
八、綜上所述，上訴人依民法第184條、第28條之規定，請求被
    上訴人中興保全公司及丙○○連帶給付300萬元部分，洵屬
    正當，應予准許。原審未細心研求，就此部分為上訴人敗訴
    之判決，自有未合。上訴意旨，指摘原判決此部分不當，求
    予廢棄改判，為有理由，爰將原判決此部分予以廢棄改判。
    其餘請求，均非正當，原審為上訴人敗訴之判決，理由雖未
    盡相符，結論則無二致，仍應予維持。上訴意旨，指摘原判
    決此部分不當，求予廢棄改判，為無理由，此部分上訴應予
    駁回。
九、就上訴人勝訴部分，兩造均陳明願供擔保為准、免假執行之
    宣告，核無不合，爰分別酌定相當擔保金額，以予准許。
十、因本件事證已臻明確，兩造其餘主張陳述及所提之證據，經
    本院斟酌後，認與判決結果不生影響，均毋庸再予論述，附
    此敘明。
據上論結，本件上訴為一部有理由、一部無理由，依民事訴訟法
第449條第1項、第450條、第79條、第85條第1項前段、第463條
、第390條第2項、第392條第2項，判決如主文。
中　　華　　民　　國　　96　　年　　11　　月　　13　　日
　　　　　　　　　民事第十六庭
                        審判長 法　官 沈方維
　　　　　　　　　　　         法　官 湯美玉
　　　　　　　　　　　         法　官 王淇梓
正本係照原本作成。
如不服本判決，應於收受送達後20日內向本院提出上訴書狀，其
未表明上訴理由者，應於提出上訴後20日內向本院補提理由書狀
（均須按他造當事人之人數附繕本）上訴時應提出委任律師或具
有律師資格之人之委任狀；委任有律師資格者，另應附具律師資
格證書及釋明委任人與受任人有民事訴訟法第466條之1第1項但
書或第2項（詳附註）所定關係之釋明文書影本。
中　　華　　民　　國　　96　　年　　11　　月　　15　　日
　　　　　　　　　　　　　　　 書記官 吳碧玲
附註：
民事訴訟法第466條之1（第1項、第2項）：
對於第二審判決上訴，上訴人應委任律師為訴訟代理人。但上訴
人或其他法定代理人具有律師資格者，不在此限。
上訴人之配偶、三親等內之血親、二親等內之姻親，或上訴人為
法人、中央或地方機關時，其所屬專任人員具有律師資格並經法
院認為適當者，亦得為第三審訴訟代理人。
